最高法院刑事判決　　　　　　九十六年度台上字第四五一０號
上　訴　人　甲○○
　　　　　　乙○○
上 列一 人
選任辯護人　洪松林律師
上　訴　人　丙○○　男民國59年10月10日生
選任辯護人　蘇哲科律師
上列上訴人等因違反毒品危害防制條例案件，不服台灣高等法院
台中分院中華民國九十六年五月三十一日第二審判決（九十六年
度上訴字第五七六號，起訴案號：台灣台中地方法院檢察署九十
五年度偵字第一六二三九、一六二四一、一六二五七號），提起
上訴，本院判決如下：
    主  文
原判決撤銷，發回台灣高等法院台中分院。
    理  由
本件原判決認定上訴人甲○○（綽號姊仔、變態）與彰化縣二林
鎮○○路五一六號滿客電子遊藝場之工作人員即上訴人乙○○、
計程車司機即上訴人丙○○，均明知毒品海洛因、甲基安非他命
為毒品危害防制條例第二條第二項第一款、第二款所管制之第一
級、第二級毒品，未經允許不得持有、販賣。甲○○、丙○○意
圖營利，共同基於販賣第一級、第二級毒品之犯意聯絡，由甲○
○向年籍不詳綽號「阿發」及趙慶漳（均由檢察官另案偵辦中）
等成年男子，購得第一級毒品海洛因、第二級毒品甲基安非他命
後，以黃松霖所有放在其住處之電子磅秤及分裝袋，將海洛因分
裝成每包約毛重０．二三公克至０．二七公克、甲基安非他命分
裝成每包約毛重０．二一公克至０．二六公克，嗣甲○○於接獲
買家之電話，約定購買毒品之種類、數量、金額及交易地點後，
即以其所有0000000000號或0000000000號行動電話撥打丙○○所
有之0000000000號行動電話，通知丙○○前往其彰化縣和美鎮○
○路三十四之五號居處拿取毒品，由丙○○駕駛車號七Ｔ－五八
二二號營業小客車，依甲○○指示將毒品送至約定地點，而為避
免遭警方查獲，丙○○均將毒品放在特定地點後，再以其上述行
動電話撥打甲○○之上述行動電話，告知甲○○毒品之放置地點
，甲○○再以上述行動電話通知買家前往收取毒品，經確定無警
方等查緝人員後，丙○○隨即出現向買主收取貨款，再將貨款轉
交甲○○。丙○○每送貨至彰化市區內予謝婉伶，甲○○則給付
新台幣（下同）二百元之報酬予丙○○，如送貨至彰化縣二林鎮
地區予乙○○，甲○○則給付一千元之報酬予丙○○，其詳情如
原判決事實欄所載。而乙○○則基於營利之意圖，向甲○○、丙
○○三次買受海洛因及甲基安非他命等情。因而撤銷第一審科刑
判決，仍按想像競合犯從一重論處甲○○、丙○○共同販賣毒品
第一級毒品（三罪）；及共同販賣第二級毒品。論處乙○○販賣
第一級毒品（三罪）各罪刑，固非無見。
惟查(一)、原判決主文固諭知丙○○為累犯（其中一罪未構成），
但於事實及理由欄則未認定其為累犯，主文諭知與事實、理由記
載，不相一致，已有理由矛盾之違法。再卷查台灣高等法院被告
前案紀錄表所載（見原審卷第四十三頁），丙○○並未有犯罪前
科，原判決憑何認定，亦有不明。(二)、刑法上未遂罪，係指已著
手於犯罪行為之實行而不遂者而言，刑法第二十五條第一項定有
明文。而所謂著手，係指犯人對於構成犯罪之事實開始實行而言
。販賣毒品行為是否既遂，乃視買賣是否完成為斷，倘已締結買
賣契約而尚未為標的物之交付，仍屬販賣未遂。原判決認定甲○
○、丙○○販賣甲基安非他命予謝婉伶，其事實以「於九十五年
七月十九日二十三時許，謝婉伶以0000000000號行動電話與甲○
○所有之0000000000行動電話聯絡，向甲○○購買四千元之甲基
安非他命，約定在彰化市○○路○段二七八號家樂福大賣場外交
貨，甲○○即以上述之聯絡方式，通知丙○○前來其上開住處拿
取甲基安非他命一包（含袋毛重一．三三克，驗餘淨重０．八二
七九克，如附表一編號一所示），丙○○即駕駛上揭營業小客車
，於同年七月二十日凌晨零時四十分許，將該包甲基安非他命送
至彰化市○○路○段二七八號中國石油股份有限公司之加油站前
，先向謝婉伶收受現金四千元後，正拿出該包甲基安非他命欲交
給謝婉伶之際，即為警當場查獲，並扣得該包甲基安非他命……
」（見原判決第五、六頁）。事實如果無訛，原判決既認甲○○
與案外人謝婉伶談妥，以四千元之價格向甲○○購買甲基安非他
命一包，並約定至彰化市○○路○段二七八號家樂福大賣場外交
貨，而與甲○○達成買賣之合意，但丙○○正欲交付甲基安非他
命予案外人謝婉伶，未及交付之際，即為警查當場查獲等情，則
甲○○、丙○○應負販賣第二級毒品未遂罪責，始符法則，乃原
判決又按既遂犯論處，已有矛盾。(三)、原判決認甲○○與丙○○
間，就各次販賣第一、二級毒品，有犯意聯絡及行為分擔，應論
以共同正犯。然丙○○否認有何販賣犯行，並辯稱：伊係計程車
司機，甲○○經常叫伊的車子要求做其他事情，伊基於服務老顧
客及涉及當事人的隱私，甲○○要求送的東西，伊並沒有詢問過
是什麼東西，甲○○也從未告訴伊是送什麼東西，雖然看過甲○
○抽菸，但因伊沒有施用毒品的紀錄及習慣，無法辨別什麼東西
是毒品云云。依原判決犯罪事實一之(一)所記載，固認定丙○○於
甲○○向綽號「阿發」等人購買第一、二級毒品前，即與甲○○
間，有共同意圖營利之犯意聯絡等情，然並未載明其所憑之證據
及認定之理由，已有理由不備之違法。再依原判決另載「丙○○
每送貨至彰化市區內予謝婉伶，甲○○則給付二百元之報酬予丙
○○，如送貨至彰化縣二林鎮地區予乙○○，甲○○則給付一千
元之報酬予丙○○」（見原判決第四頁），似又認定丙○○每次
送貨所得為二百元或一千元？前後記載，不相一致，究竟丙○○
與甲○○間原有共同營利之意圖？抑丙○○原無共同犯罪之意思
，僅因參與犯罪構成要件之實施，而應論以共同正犯？自有深究
之餘地。(四)、審理事實之法院，就對被告之利益有重大關係，在
客觀上認為應行調查之證據，應依法詳加調查，然後基於調查所
得之心證，以為判斷之基礎。如事實尚非明確，而有應調查之證
據未予調查，為被告不利認定者，即有應於審判期日調查之證據
未予調查之違法。原判決固不採信乙○○所謂：向甲○○購買毒
品，是自己及伊先生要一起施用而已，並沒有販賣之辯解，而為
其不利之認定。然原判決理由以「渠等（按指甲○○、丙○○）
販賣之海洛因包數雖較多，但每包之淨重量輕微，且純度不足，
有前述法務部調查局九十五年八月二十四日調科壹字第一二００
一八三八八號鑑定通知書可參，實際販售出之毒品數量，較諸販
毒集團尚屬零星小額……」（見原判決第二十頁），似認乙○○
向甲○○所購海洛因，每包重量輕微，且純度不足；惟又以「參
酌被告乙○○自九十五年六月中旬某日起至同年七月十九日二十
時許止，短短三十五天內，三次向被告甲○○購入甲基安非他命
共計六十二包、海洛因共計五十五包，總金額高達七萬六千零五
十元等節以觀，被告乙○○於短暫約三十五天內購入超出其經濟
能力所能負荷之金額，足見被告乙○○上開所購買之毒品數量，
應非供其夫婦施用之需甚明，被告乙○○顯係意圖營利而三次向
被告甲○○販賣入上開海洛因及甲基安非他命之犯行，灼然甚明
」。另認上揭毒品數量及金額不少，尚非供乙○○及其夫使用，
前後已不相一致。且究竟乙○○與其夫施用毒品之次數及每次施
用之量多少？上揭毒品是否足供三十五天使用？原審對於上揭客
觀重要事項俱未詳查，遽為乙○○不利之認定，亦有應於審判期
日調查之證據未予調查之違法。(五)、原判決認定其附表二編號３
所示之0000000000號行動電話係甲○○所有供販賣毒品所用之物
，並諭知沒收，但原判決理由，並未載及甲○○以該支行動電話
作為販賣毒品之工具，已有理由不備之違法。再原判決既認定其
附表一編號２、３所示之毒品，已由乙○○販入並持有中，迨至
同年七月二十日始被警搜獲（見原判決第六頁），事實果如此，
則此部分毒品僅應於乙○○部分諭知沒收，原判決於甲○○、丙
○○部分一併諭知沒收，亦有未當。以上或係上訴意旨所指摘，
或為本院得依職權調查之事項，應認原判決有撤銷發回更審之原
因。至原判決不另諭知無罪部分，基於審判不可分之原則，併予
發回。
據上論結，應依刑事訴訟法第三百九十七條、第四百零一條，判
決如主文。
中　　華　　民　　國　九十六　年　　八　　月　 十七   日
                      最高法院刑事第九庭
                          審判長法官  洪　清　江
                                法官  石　木　欽
                                法官  李　伯　道
                                法官  林　勤　純
                                法官  陳　晴　教
      本件正本證明與原本無異
                                      書  記  官
中　　華　　民　　國　九十六　年　　八　　月  二十八  日
                                                      v
